臺灣高等法院刑事判決
109年度上訴字第3202號
上  訴  人  
即  被  告  簡瑜萱





上列上訴人因毒品危害防制條例案件，不服臺灣桃園地方法院10
9年度審訴緝字第40號，中華民國109年6月19日第一審判決（起
訴案號：臺灣桃園地方檢察署107年度毒偵字第7769號），提起
上訴，本院判決如下：
    主  文
原判決撤銷。
本件公訴不受理。
    理  由
一、公訴意旨略以：簡瑜萱前因施用毒品案件經法院判處罪刑且
    執行完畢，仍不知悔改，明知海洛因、甲基安非他命分別為
    毒品危害防制條例所規定之第一級及第二級毒品，不得擅自
    施用，竟基於施用第一級毒品、第二級毒品之犯意，於民國
    107年12月6日下午1時許及同日下午3時許，在桃園市○○區○○
    路0000號3樓，先後以火燃燒玻璃球及注射方式，分別施用
    甲基安非他命及海洛因各1次。嗣於107年12月6日晚間6時40
    分許，為警在上址查獲，因認其涉犯毒品危害防制條例第10
    條第1項、第2項之施用第一級、第二級毒品罪嫌等語。
二、按起訴之程序違背規定者，應諭知不受理之判決，並得不經
    言詞辯論為之，刑事訴訟法第303條第1款、第307條分別定
    有明文，且依同法第364條規定，於第二審之審判準用之。
    又此所稱之起訴程序違背規定，係指檢察官提起公訴之訴訟
    行為於程序上有違法律之規定而言。而提起公訴之訴訟行為
    是否於程序上有違法律規定，原則上固以起訴時所存在之事
    項及法律規定為判斷，惟檢察官起訴後始發生之情事變更事
    由，致法院不能為審體審理及判決亦屬「起訴之程序違背規
    定」（最高法院109年度台上字第3826號判決意旨參照）。
三、另按109年1月15日修正公布、同年7月15日施行之毒品條例
    第20條第3項及第23條第2項，雖僅將原條文之再犯期間由「
    5年」改為「3年」，惟鑑於採取傳統刑事機構式處遇，將施
    用毒品者當作「犯人」處理，其施用人數及再犯率仍高，將
    施用毒品者監禁於監獄內，僅能短期間防止其接觸毒品，因
    慣用毒品產生之「心癮」根本無法根除，並慮及毒品條例施
    行多年累積之戒毒經驗及實效，暨逐步擴充之醫療、戒癮機
    構、專業人力、社區支援系統等資源，尤以本次毒品條例第
    24條修正，擴大檢察官對施用毒品者附條件緩起訴處分之範
    圍，使其能視個案具體情形給予適當多元社區處遇。準此，
    本次修正後對於施用毒品者之思維，自應與時俱進，擺脫以
    往側重於「犯人」身分之處罰，著重其為「病患」之特質，
    並以「治療」疾病為出發點，重新評價前揭所謂「3年後再
    犯」之意義。亦即，基於憲法保障人民之生存權，及根據每
    個國民生存照顧需要提供基本給付之理念，為協助施用毒品
    者戒除毒癮復歸社會，對於經監獄監禁處遇後仍再犯之施用
    毒品者，更應恢復以機構內、外之治療協助其戒除毒癮。此
    即本次修正毒品條例第20條第3項關於施用毒品者所謂「3年
    後再犯」係何所指之立法真諦。換言之，除檢察官優先適用
    毒品條例第24條命附條件緩起訴處分處遇（不論幾犯，亦無
    年限）外，對於施用毒品初犯者，即應適用第20條第1項、
    第2項為機構內之觀察、勒戒或強制戒治；若於上開機構內
    處遇執行完畢釋放後，「3年內再犯」者，依第23條第2項規
    定，應依法追訴；倘於「3年後再犯」，自應再回歸到傳統
    醫療體系機構內重為觀察、勒戒或強制戒治之治療。綜上，
    現行毒品條例既認施用毒品者具有「病患性犯人」特
    質，強調「治療勝於處罰」、「醫療先於司法」，對於第20
    條第3項及第23條第2項所謂「3年後（內）再犯」，自應跳
    脫以往窠臼，以「3年」為期，建立「定期治療」之模式。
    準此，第20條第3項規定中所謂「3年後再犯」，只要本次再
    犯（不論修正施行前、後）距最近1次觀察、勒戒或強制戒
    治執行完畢釋放，已逾3年者，即該當之，不因其間有無犯
    第10條之罪經起訴、判刑或執行而受影響（最高法院109年
    度台上大字第3826號裁定意旨參照）。
四、綜上所述，本次毒品危害防制條例修正施行前，檢察官已起
    訴繫屬於法院之施用毒品案件，倘符合上揭「3年後再犯」
    之情形者，依本次修正後之毒品危害防制條例第20條第3項
    、現行第24條等規定，應由檢察官視個案情形為適當之處遇
    ，而因有上開法律規定與實務見解改變之情事變更事由，檢
    察官前所為之起訴程序即屬違背規定，法院自應諭知不受理
    之判決。
五、撤銷改判之理由：　　
　㈠原審以被告簡瑜萱犯罪之事證明確，予以論罪科刑，固非無
    見。然查，被告前因施用毒品案件，經原審法院以98年度毒
    聲字第695號裁定送觀察、勒戒後，認無繼續施用毒品之傾
    向，於100年3月9日釋放出所，經臺灣桃園地方檢察署檢察
    官以100年度毒偵緝字第57號、100年毒偵字第733、1065號
    為不起訴處分確定。被告其後雖有再因施用毒品案件，多次
    經法院判處罪刑確定且執行完畢之紀錄，但迄今均無再受觀
    察、勒戒或強制戒治之情形，有本院被告前案紀錄表在卷可
    查。檢察官起訴被告施用第一、二級毒品之時間分別為107
    年12月6日下午1時許及同日下午3時許，距被告最近一次觀
    察、勒戒釋放即100年3月9日，已逾3年。核屬毒品危害防制
    條例第20條第3項所規定之「3年後再犯」，不因被告於其間
    曾先後多次因犯施用毒品罪，經判處罪刑、執行而受影響。
    雖檢察官前依修正前毒品危害防制條例規定提起公訴，起訴
    程序固未違背當時之規定，然本次毒品危害防制條例修正後
    ，其起訴程序即屬違背規定，依刑事訴訟法第303條第1款規
    定，自應諭知不受理判決，原審未及適用而為罪刑之宣告，
    容有違誤。
　㈡準此，被告雖未執此上訴而僅請求從輕量刑，然此為本件程
    序上先決問題，原判決既有此未恰之處，即屬無可維持，應
    由本院將原判決撤銷，諭知不受理判決，並不經言詞辯論為
    之。 
據上論結，應依刑事訴訟法第369條第1項前段、第364條、第303
條第1款、第307條，判決如主文。
中　　華　　民　　國　　110 　年　　1 　　月　　8 　　日
                  刑事第十一庭  審判長法　官  周煙平
                                      法　官  吳炳桂
                                      法　官  陳俞伶
以上正本證明與原本無異。
施用第二級毒品部分不得上訴。
施用第一級毒品部分如不服本判決，應於收受送達後20日內向本
院提出上訴書狀，其未敘述上訴之理由者並得於提起上訴後20日
內向本院補提理由書（均須按他造當事人之人數附繕本）「切勿
逕送上級法院」。
                                      書記官  朱家麒
中　　華　　民　　國　　110 　年　　1 　　月　　8 　　日